臺灣基隆地方法院基隆簡易庭民事判決　100年度基簡字第149號
原　　　告　聯邦商業銀行股份有限公司
法定代理人　李憲章　　同上
訴訟代理人　蔡惠婉
被　　　告　張佩華
　　　　　　林月美
上列當事人間撤銷贈與行為及塗銷所有權移轉登記事件，本院於
民國100 年5 月24日言詞辯論終結，判決如下：
    主  文
確認被告張佩華、林月美就如附表編號一所示之土地，於民國九
十四年一月三十一日所為之買賣關係不存在。
被告林月美就如附表編號一所示之土地於民國九十四年三月十八
日以買賣為原因而為之所有權移轉登記應予塗銷。
被告張佩華、林月美就如附表編號二所示之建物，於民國九十四
年二月二十一日所為之贈與行為及九十四年三月十八日所為移轉
所有權登記之行為應予撤銷。
被告林月美就第三項撤銷部分，應塗銷所有權移轉登記。
訴訟費用新臺幣仟柒佰伍拾元由被告負擔。
    事實及理由
一、原告起訴主張：被告前於92年間向原告請領信用卡使用，惟
    未依約繳納欠款，迄今尚欠新台幣（下同）34萬7,613 元，
    及其中31萬1,486 元自94年10月6 日起至清償日止，按年息
    百分之19.71 計算之利息。詎被告張佩華為逃避還款責任，
    竟於於94年1 月31日將其如附表編號一所示土地（下稱系爭
    土地）以買賣之方式出售與被告林月美，並於同年2 月21日
    將其所有如附表編號二所示之建物（下稱系爭建物）無償贈
    與被告林月美而為脫產，且均於同年3 月18日完成所有權移
    轉登記，惟被告張佩華就系爭土地雖以買賣方式移轉所有權
    ，惟乃係通謀虛偽意思表示，其意思表示應屬無效，為此，
    依民法第87條、第242條及第767條規定，請求被告林月美塗
    銷系爭土地之所有權移轉登記；又依民法第244 條第1 項、
    第4 項之規定，債務人所為之無償行為，有害及債權者，債
    權人得聲請法院撤銷之，並得請求回復原狀，本件被告張佩
    華意圖脫產而將系爭建物無償贈與被告林月美之行為，已明
    顯損害原告之債權，原告於99年11月10日查詢系爭土地、建
    物異動索引時始悉上情，為此乃提起本訴，並聲明：如主文
    所示。
二、被告張佩華答辯略以：系爭土地、建物係其母即被告林月美
    買給伊的，錢是被告林月美出的，後來因為伊讀高中時，沒
    有住在家裡，也未與家裡聯繫，林月美說伊不孝順，要伊歸
    還，伊就同意將系爭土地、建物登記回林月美的姓名；又伊
    於94年間因欠多家銀行債務，所以每月僅能清償原告帳單之
    最低繳款額，但並非不清償債務等語；被告林月美則以：伊
    係被告張佩華的後母，當初買系爭土地、建物時，伊就直接
    登記在被告張佩華及另名女兒名下，要將房、地直接給被告
    張佩華及另名女兒共有，後來因張佩華讀高中時就離家出走
    ，且不孝順，所以伊就向張佩華要回系爭土地、建物，張佩
    華也同意返還等語。並均聲明：原告之訴駁回。
三、按表意人與相對人通謀而為虛偽之意思表示者，其意思表示
    無效，民法第87條前段定有明文；次按，債務人所為之無償
    行為，有害及債權者，債權人得聲請法院撤銷之；債權人依
    第1 項規定聲請法院撤銷時，得並聲請命受益人或轉得人回
    復原狀，民法第244 條第1 項、第4 項前段亦定有明文。查
    本件原告主張被告張佩華迄今尚欠其34萬7,613 元及利息，
    及將系爭土地、建物分別以買賣、贈與方式移轉所有權與被
    告林月美之部分，業據原告提出與其所述相符之信用卡申請
    書暨約定條款影本、帳單查詢表、系爭土地、建物登記第二
    類謄本暨異動索引等件為證，並經本院依職權調閱系爭土地
    、建物登記申請書核閱屬實，且為被告所不爭執，堪信為真
    實。
四、原告主張系爭土地之買賣為通謀虛偽意思表示，而實際上係
    為贈與乙節，業據被告林月美於本院審理中自認稱：系爭土
    地、建物之過戶登記，是伊自己去辦的，登記原因勾選買賣
    ，是伊亂勾的，被告張佩華有同意將系爭土地歸還給伊，伊
    並未支付價金等語（本院100 年3 月20日言詞辯論筆錄第2
    頁），且被告張佩華亦稱：系爭房地是媽媽林月美送給伊及
    姐姐的，但因房子不是伊買的，所以伊有同意將系爭土地歸
    還給林月美等語（本院100年3月20日言詞辯論筆錄第1頁）
    ，足認被告間並無買賣系爭土地之合意，被告林月美乃係無
    償取得系爭土地，則被告於94年1 月31日就附表編號一所示
    土地所為之買賣行為及同年3 月18日所為之所有權移轉登記
    行為，均為通謀虛偽意思表示，故原告請求確認被告間就系
    爭土地之買賣關係不存在，並據以代位被告張佩華依民法第
    767 條之規定，請求被告林月美塗銷所有權移轉登記，回復
    登記為被告張佩華所有，為有理由。
五、另被告辯稱：系爭土地、建物為被告林月美贈與被告張佩華
    ，因被告張佩華不孝順，故伊撤銷贈與，被告張佩華乃將房
    地歸還被告林月美云云，惟其所辯與系爭土地、建物登記簿
    謄本所載之移轉原因分為「買賣」、「贈與」不符，且被告
    林月美亦陳稱：系爭土地、建物，係經被告張佩華同意後返
    還等語（本院100 年3 月20日言詞辯論筆錄第2 頁），亦即
    系爭土地、建物所有權之移轉，乃基於被告2 人之意思表示
    合致，與撤銷權之行使，係單方意思表示亦有所別，而當事
    人主張有利於己之事實者，就其事實有舉證之責任，民事訴
    訟法第277條定有明文，被告2人就其所辯事項，復未提出證
    明以實其說，是其所辯，難屬可採。
六、又被告張佩華迄今積欠原告34萬7,613 元及自94年10月6 日
    起至清償日止，按年息百分之19.71 計算之利息，且被告張
    佩華亦自承其於94年間即因積欠債務甚多，而無法償還欠款
    （本院100 年3 月20日言詞辯論筆錄第2 頁），復被告張佩
    華於94年間之所得僅有7萬9,900元，此有本院依職權所調之
    稅務電子閘門所得明細表附卷可稽，堪認被告張佩華為系爭
    建物之贈與時，顯有債務履行不能或困難之情形，卻仍為贈
    與，顯已侵害原告債權之實現無訛，是故，原告主張被告間
    就系爭建物贈與之無償行為，影響被告張佩華之資力狀態，
    有害及債權，堪可認定。且原告係於99年11月10日調閱異動
    索引時始查知上情，有原告所提整合版地政資訊網路e 點通
    電傳資訊系統表附卷可憑，亦於知有撤銷原因起1 年之除斥
    期間內即100 年3 月15日，依民法第244 條第1 項、第4 項
    規定，訴請撤銷被告前開贈與之無償行為，並請求被告林月
    美塗銷系爭建物之所有權移轉登記，依前開法條及判例意旨
    ，應屬有據。
七、從而，原告主張依民法第87條、第242 條、第767 條、第
    244 條第1 項、第4 項規定，請求法院確認系爭土地之買賣
    關係不存在、並塗銷以買賣為登記原因之所有權移轉登記，
    暨撤銷被告間就系爭建物所為之贈與行為及因履行該贈與原
    因之所有權移轉登記之物權行為，及塗銷該所有權移轉登記
    ，為有理由，應予准許。
八、末按，本件判決係命債務人為一定之意思表示，依強制執行
    法第130 條第1 項規定，視為自判決確定或執行名義成立時
    ，已為其意思表示，此係因該項債務，僅在使債權人取得債
    務人之意思表示之法律效果，即可達執行之目的，如為宣告
    假執行，將使債務人即被告意思表示之效力提前發生，與強
    制執行法第130 條規定不合，自亦不適於宣告假執行。爰不
    依職權宣告假執行，併予敘明。
九、訴訟費用3,750元（即第一審裁判費）由被告負擔。
十、依民事訴訟法第78條、第85條第1 項前段、第87條第1 項，
    判決如主文。
中    華    民    國   100    年    5     月    31    日
                  基隆簡易庭法  官  周霙蘭
以上正本係照原本作成。
對於本件判決如有不服，應於收受送達後20日內向本院提出上訴
書狀，上訴於本院合議庭，並按他造當事人之人數附具繕本。
中    華    民    國   100    年    5     月    31    日
                            書記官  王毓嫻
【附表】不動產標示
┌──────────────────────────────────────────────┐
│100年度基簡字第149號                                                                        │
├─┬────────────────────────┬─┬─────┬───────────┤
│編│  土          地          坐          落        │地│ 面    積 │  權   利   範   圍   │
│  ├───┬─────┬───┬───┬──────┤  ├─────┤                      │
│號│縣  市│鄉鎮市區  ○  段  ○○段  │  地    號  │目│ 平方公尺 │                      │
├─┼───┼─────┼───┼───┼──────┼─┼─────┼───────────┤
│一│基隆市○○里區    ○○○段│      │0000-0000   │建│   150.35 │1/8                   │
└─┴───┴─────┴───┴───┴──────┴─┴─────┴───────────┘
┌─┬─────┬───────┬───┬─────────────────────┬────┐
│編│          │              │建築式│      建物面積（平方公尺）                │  權利  │
│  │          │基  地  坐  落│樣主要├───────────┬─────────┤        │
│  │ 建   號  │--------------│建築材│樓    層    面    積  │ 附屬建物主要建築 │        │
│  │          │建  物  門  牌│料及房│                      │                  │        │
│號│          │              │屋層數│合                計  │ 材料及用途       │  範圍  │
├─┼─────┼───────┼───┼───────────┼─────────┼────┤
│二│00000-000 │基隆市萬里區北│4層樓 │第1層：97.58          │平台：13.33       │  1/2   │
│  │          │基段0000-0000 │鋼筋混│合 計：97.58          │                  │        │
│  │          │地號          │凝土造│                      │                  │        │
│  │          │------------  │      │                      │                  │        │
│  │          │基隆市萬里區愛│      │                      │                  │        │
│  │          │三街3號       │      │                      │                  │        │
└─┴─────┴──────────────────────────────────────┘